【裁判字號】    92,家抗,165
【裁判日期】    920602
【裁判案由】    指定遺產管理人
【裁判全文】
臺灣高等法院民事裁定  九十二年度家抗字第一六五號
    抗  告  人    財政部國有財產局
    法定代理人    李瑞倉
    代  理  人    高志遠
右抗告人因與相對人賴先環間指定遺產管理人事件，對於中華民國九十二年四月二十
九日台灣台北地方法院九十二年財管字第一五號所為裁定提起抗告，本院裁定如左：
      主    文
原裁定廢棄，發回台灣台北地方法院。
      理    由
一、相對人於原法院聲請意旨略以：相對人為被繼承人謝其保向台北銀行借款新台幣
    五百九十二萬元時之連帶保證人。謝其保於九十一年九月八日死亡，其所有繼承
    人均拋棄繼承，由是被繼承人謝其保包括前開銀行借款債務及其名下不動產等遺
    產事宜，至今無人辦理繼承或處理，形同無人承認之繼承，致使相對人屢受台北
    銀行請求履行借款保證責任，爰依民法第一千一百七十八條規定，以利害關係人
    之身分，聲請指定被繼承人謝其保之遺產管理人等情。原法院則以被繼承人謝其
    保於九十一年九月八日死亡後，其配偶伍淑萍及其第一順序繼承人謝志祥及謝若
    涵均已拋棄繼承；而第三順序繼承人亦有謝其淼、謝其森、謝其漢、謝其旺及謝
    秀美等拋棄繼承，業經調卷查核無誤；又同為第三順位繼承人之謝其元、謝秀珍
    則處於失聯狀況，亦有原審卷附遭退回信件為證。故相對人因被繼承人之繼承人
    多已拋棄繼承且召開親屬會議確顯有困難，聲請指定遺產管理人，因而選定抗告
    人為被繼承人謝其保之遺產管理人。
二、抗告意旨略以：依相對人陳述得知被繼承人謝其保尚有謝其元、謝其宏、謝秀珍
    三人與其他拋棄繼承隻人處於失聯狀態，惟並非繼承人有無不明，故無須聲請指
    定遺產管理人。如謝其保之繼承人均已拋棄繼承，依經驗法則推斷，其合法繼承
    人與謝其保間血緣至親，卻無人願意依法承受繼承權，顯見謝其保之遺債大於遺
    產，則依司法院七十四年十月十五日（七四）院臺廳一字第○五七八六號函示：
    「先順序繼承人均拋棄繼承，其次順序繼承人有無不明而應準用關於無人承認繼
    承之規定時，應先審核可否依民法第一千一百七十七條規定選定遺產管理人。如
    無法選定遺產管理人者，因此類拋棄繼承事件，多屬遺債大於遺產，形同破產，
    盡量避免選任國有財產局為遺產管理人。」。且抗告人為公務機關，依國有財產
    法規定綜理國產事務，執行事務之預算為全國人民納稅所得，如顯無遺產可歸屬
    國庫，應即避免選任抗告人為管理人。而以謝其保遺債大於遺產之情形，抗告人
    必須墊付無法歸墊之管理費用，無異以全國人民納稅所得支出個人私物之用，損
    及全民利益，實不符社會公平原則。又本案倘經查明被繼承人謝其保原有法定繼
    承人均已合法拋棄繼承，惟渠等對謝其保債權、債務等遺產之情形必較抗告人明
    瞭，且渠等雖已拋棄繼承，惟就法律或事實均無礙其擔任謝其保之遺產管理人乙
    職，故原審法院自應由謝其保之法定繼承人中指定遺產管理人等語，求予廢棄改
    判。
三、按聲請法院選任遺產管理人，法院有裁量權，不受聲請人之拘束，可依職權選任
    適當之管理人。而選任遺產管理人須考慮其適切性，亦即除管理遺產須公平外，
    應以對遺產遺債情況瞭解較深者為優先選任。次按，先順序繼承人均拋棄其繼承
    權時，其次順序繼承人或第四順序之繼承人均拋棄其繼承權者，固準用關於無人
    承認繼承之規定，惟因此類拋棄繼承事件，多屬遺債大於遺產，形同破產，允宜
    盡量避免選任財政部國有財產局為遺產管理人，有司法院七十四年十月十五日（
    七四）院臺廳一字第○五七八六號函示可參。經查，被繼承人謝其保（男，民國
    三十九年三月十六日出生，
    後住所：臺北市○○區○○街五四八號四樓，於九十一年九月八日去世）其配偶
    及第一順位繼承人均已依法拋棄繼承，無第二順位繼承人，第三順位繼承人謝其
    漢、謝其森、謝其淼、謝秀美、謝其旺等人亦已依法拋棄繼承；而同為第三順位
    繼承人之謝其元、謝其宏、謝秀珍已失聯多年，有台灣台北地方法院九十二年一
    月二日北院錦家諧九十一繼字第九八○號函及繼承系統表附卷可稽（見原審卷第
    十一、十二頁），則相對人依民法第一千一百七十八條之規定，聲請選任謝其保
    之遺產管理人，有其依據。惟按遺產管理人之職務在於：編製遺產清冊、為保存
    遺產必要之處置、清償債權或交付遺贈物及遺產之移交等事務，自應由與謝其保
    關係密切、對於謝其保之遺產及遺債事務有相當瞭解者任之，顯較對被繼承人毫
    無所悉之第三人或公務機關更具適切性。本件原審法院未查明謝其保是否尚有遺
    產，且自謝其保各順序繼承人均已拋棄繼承觀之，本件遺債大於遺產之可能性相
    當高，是國庫對其遺產是否具有民法第一千一百八十五條之期待利益，顯值疑問
    ；而國有財產局乃公務機關，依國有財產法之規定綜理國有財產之事務，執行事
    務所需預算為全國人民納稅所得，倘顯無遺產可歸屬國庫，自不宜選任國有財產
    局為管理人，以避免其代管私人遺產之管理費用無法由被繼承人遺產歸墊，導致
    利用全民資源負擔個人私務之支出，顯不符社會公平原則。原法院就被繼承人謝
    其保之遺產是否足以支付遺產管理費用及是否已無其他更適合之人可任被繼承人
    謝其保之遺產管理人等未予調查審酌，遽依相對人之聲請指定抗告人為遺產管理
    人，尚有未洽。抗告論旨予以指摘，聲明廢棄，為有理由，本院認有發回原法院
    就近調查，為適當裁定之必要。
四、據上論結，本件抗告為有理由，並依民事訴訟法第四百九十二條第二項，裁定如
    主文。
中      華      民      國    九十二    年      六      月      二      日
                                    民事第九庭
                                        審判長法  官  吳  謙  仁
                                              法  官  魏  大  喨
                                              法  官  游  婷  麟
右正本係照原本作成。
如不服本裁定，應於收受送達後十日內向本院提出抗告狀，並應繳納抗告費新台幣四
十五元正。
中      華      民      國    九十二    年      六      月      二      日
                                              書記官  林  初  枝


司法院資訊處製作；財團法人民間司法改革基金會備份。
